臺灣高等法院高雄分院民事判決
111年度上易字第46號
上  訴  人  張簡珮姍

            張簡玫眞
            張簡幸眞

共      同
訴訟代理人  林維毅律師
被上訴人    高雄市立民生醫院

法定代理人  顏家祺  
訴訟代理人  黃金龍律師 
上列當事人間請求返還不當得利事件，上訴人對於中華民國110
年12月21日臺灣高雄地方法院110年度訴字第593號第一審判決提
起上訴，本院於111年4月6日言詞辯論終結，判決如下：
    主  文
原判決關於命上訴人各給付逾新台幣玖萬玖仟壹佰陸拾柒元本息
，及該部分假執行宣告暨訴訟費用（除確定部分外）之裁判均廢
棄。
上開廢棄部分，被上訴人於第一審之訴及假執行之聲請均駁回。
其餘上訴駁回。
第一（確定部分除外）、二審訴訟費用由上訴人負擔五分之一，
餘由被上訴人負擔。
    事實及理由
一、被上訴人主張：上訴人之母即訴外人謝春美前於民國87年間
    至被上訴人處就診，經門診醫師康維邦診斷為子宮肌瘤後，
    於87年2月2日接受開刀治療，然謝春美於術中因麻醉後休克
    ，急救無效成為植物人，因而喪失行為能力（下稱系爭事故
    ）。嗣被上訴人多次表示願協助上訴人將謝春美轉至創世基
    金會，均未獲置理，而上訴人則將謝春美棄置在被上訴人院
    內而未支付任何費用，迄謝春美於105年11月25日死亡。被
    上訴人自104年7月1日起至105年11月25日止，已為謝春美支
    出新臺幣（下同）1,549,365元（含病房費388,827元、伙食
    費131,420 元、材料費32,458元、醫療費用996,660元，下
    合稱系爭費用），而謝春美於上開期間因無法維持生活且無
    謀生能力，上開費用本應由直系血親卑親屬即上訴人負擔，
    即上訴人因被上訴人支付上開費用而免除對謝春美之扶養義
    務而受有利益，被上訴人自得請求上訴人各給付516,455元
    。爰依民法第179條規定提起本件訴訟，並於原審聲明：㈠上
    訴人應各給付被上訴人516,455 元，及自起訴狀繕本送達翌
    日起至清償日止，按週年利率5％計算之利息；㈡願供擔保，
    請准宣告假執行。
二、上訴人則以：謝春美係因系爭事故成為植物人，被上訴人固
    曾表示欲將謝春美轉至其他照護機構，惟上訴人對該機構有
    無適當照護能力尚有疑慮，故未同意轉送之要求，然仍會不
    定期探視謝春美。又上訴人張簡珮姍前對被上訴人提出損害
    賠償訴訟，經本院以90年度上字第405號（下稱前案確定判
    決）判決被上訴人應賠償張簡珮姍3,000,000元確定，當時
    張簡珮姍未立即聲請對被上訴人強制執行，僅要求被上訴人
    繼續照護謝春美，而被上訴人亦未向上訴人請求照護費用，
    足見雙方有由被上訴人免費照護謝春美之默示合意。被上訴
    人固於104年7月1日起至105年11月25日止之期間為謝春美支
    出1,549,365元，惟此係基於履行其與謝春美間之醫療契約
    所為。再謝春美於系爭手術前係從事人壽保險業務員工作，
    尚未屆65歲法定退休年齡，卻因被上訴人之醫療疏失成為無
    法維持生活之人，被上訴人為謝春美提供醫療照護，應係履
    行其對謝春美之道德上義務，而不得請求返還。另張簡珮姍
    依前案確定判決對被上訴人有3,000,000元債權，並於110年
    11月10日各將其中1,000,000元債權讓與上訴人張簡玫眞、
    張簡幸眞，如認被上訴人之請求為有理由，上訴人亦得以上
    開債權主張抵銷等語置辯。
三、原審判決上訴人應各給付被上訴人132,500元及自110年3月7
    日起至清償日止，按週年利率5%計算之利息，並駁回被上訴
    人其餘之訴。上訴人不服，提起上訴，上訴聲明：㈠原判決
    不利於上訴人部分廢棄。㈡前開廢棄部分，被上訴人於原審
    之訴及假執行之聲請均駁回。被上訴人答辯聲明：上訴駁回
    （被上訴人就其敗訴部分並未上訴，已告確定）。
四、不爭執事項：
  ㈠謝春美於87年1月23日至被上訴人求診，被上訴人醫師康維邦
    診治疑似子宮肌腺瘤，謝春美於同年2月3日住院接受腹式子
    宮全切除手術，由被上訴人麻醉科主任醫師陳致和施行麻醉
    ，麻醉方式採用脊椎麻醉合併硬膜外麻醉。當日8時50分謝
    春美接受麻醉後，9時25分開始進行手術，10時10分由康維
    邦醫師為謝春美切除子宮，準備縫合時，10時15分謝春美感
    到下腹部不適，經給予硬膜外注射2% Xylocaine 6ml，及靜
    脈注射Ketamine 50mg，以加深麻醉深度。10時30分謝春美
    發生竇性心搏減慢，心跳約40次/分，無血壓記錄，經注射
    增強心跳（Atropine）及昇血壓劑（Ephedrine ）後，效果
    不佳，立即進行心臟按摩及給予強心劑（腎上腺素，Epinep
    hrine）注射，10時50分謝春美之心跳及血壓恢復，至10時5
    0分進行氣管內插管後，謝春美之心跳及血壓逐漸恢復穩定
    ，於12時15分恢復自行呼吸，然因腦部缺氧過久，謝春美形
    成缺氧性腦病變，而呈植物人狀態。
  ㈡依前案確定判決，認謝春美於87年2月3日在被上訴人處接受
    腹式子宮全切除手術時，因麻醉科醫師陳致和之疏失，造成
    其腦部缺氧過久而成為植物人，被上訴人與陳致和須負侵權
    行為損害賠償責任，張簡珮姍因而對被上訴人取得3,000,00
    0元之損害賠償請求權，惟此請求權已於104年11月16日罹於
    時效。
  ㈢張簡珮姍於本院109年度重上更一字第20號事件審理時，就上
    開損害賠償請求權於146,000元範圍內，對被上訴人為抵銷
    抗辯，經法院認有理由。
  ㈣謝春美自系爭事故後無收入，已不能維持生活且無謀生能力 
    。
  ㈤上訴人為謝春美之女兒。
  ㈥謝春美於105年11月25日死亡，上訴人為其繼承人。
  ㈦被上訴人自104年7月1日起至105年11月25日止，為謝春美支 
    出病房費388,827元、伙食費131,420 元、材料費32,458元
    、醫療費用996,660元（共1,549,365元）。
  ㈧謝春美生前另對於醫師康維邦、陳致和提出過失傷害之告訴 
    ，經臺灣高雄地方法院檢察署檢察官以87年度偵字第15572 
     號不起訴處分確定。
五、本院論斷：
  ㈠按無法律上之原因而受利益，致他人受有損害，應返還其利
    益；雖有法律上原因，而其後已不存在者亦同，民法第179
    條定有明文。而直系血親相互間互負扶養義務；負扶養義務
    者有數人時，以直系血親卑親屬為第一順位義務人；受扶養
    權利者，以不能維持生活而無謀生能力者為限，前項無謀生
    能力之限制，於直系血親尊親屬，不適用之，民法第1114條
    第1款、第1115條第1項第1款、第1117條亦有明定。依上規
    定，父母如不能維持生活，即得請求子女扶養，此為其基於
    身分關係之財產上請求權，並為子女之法定扶養義務，與父
    母因其他法律關係而得對他人請求財產上給付之權利，係各
    自獨立存在。本件被上訴人自104年7月1日起至105年11月25
    日為謝春美支付系爭款項，業為兩造所不爭執，而謝春美當
    時已為植物人，不能維持生活，上訴人既為其法定扶養義務
    人，本應負擔扶養義務，然因被上訴人上開支付行為而得免
    除，兩者間顯有直接因果關係，上訴人因此受有利益，並致
    被上訴人受有損害，洵堪認定。
  ㈡次按扶養之程度，應按受扶養權利者之需要，與負扶養義務
    者之經濟能力及身分定之，民法第1119條亦有明文。又依不
    當得利之法則請求返還不當得利，以無法律上之原因而受利
    益，致他人受有損害為其要件，故其得請求返還之範圍，應
    以對方所受之利益為度，非以請求人所受損害若干為準（最
    高法院110年度台上字第207號判決意旨參照）。被上訴人雖
    為謝春美支付包含病房費、伙食費、材料費及醫療費用在內
    之系爭費用計1,531,243元，然其中除支持謝春美維持生活
    之一般基本生活需求費用部分屬上訴人所應負扶養義務之範
    圍外，尚包含被上訴人本於其他原因（諸如醫療契約或損害
    賠償義務等）所支付之相關費用在內，自不得逕以被上訴人
    支付之全部費用計算上訴人所受之不當得利，應先敘明。本
    院參酌104年、105年高雄市平均每人月消費支出各21,191元
    、20,665元，及謝春美為42年2月20日出生，其發生系爭醫
    療事故前之身體狀況，並可能受扶養程度等一切情狀，認其
    於104年、105年間應受扶養之生活費用，分別以每月25,000
    元、24,000元為適當，則上訴人所受免除扶養謝春美之利益
    計為410,000元【計算式：104年7月1日起至104年12月31日
    止共6月計150,000元（25,000元×6月＝150,000元）；105年1
    月1日起至105年11月25日止共10月又25日計260,000元（24,
    000元×10月＋24,000元×25日/30日＝260,000元，合計410,000
     元】。至上訴人另以謝春美於104年、105年所得受扶養之
    生活費用以每月25,000元、24,000元計算尚屬過高云云，然
    並未提出任何依據，自難採憑。
　㈢上訴人復謂被上訴人支付系爭費用，係基於其與謝春美間之
    醫療契約，且謝春美係因系爭事故致無法維持生活，被上訴
    人已默示免費照顧謝春美，並屬履行其道德上之義務，自不
    得再依不當得利請求返還，否則有違誠信原則，屬權利濫用
    云云。然父母因不能維持生活請求子女扶養，與其因其他法
    律關係對他人所得請求之金錢給付，係本於不同之請求權各
    自獨立存在，已如前述，而本件被上訴人所得依不當得利法
    律關係向上訴人請求之範圍，僅限於上訴人因免除對謝春美
    之一般扶養義務所受之利益，至被上訴人逾該範圍所為之給
    付，既與上訴人之扶養義務無關，自不在上訴人所受不當得
    利之範圍。又上訴人就被上訴人有何舉動足認有默示同意對
    謝春美提供免費之醫療照顧乙節，未曾舉證以實其說，尚無
    可採；另謝春美於系爭事故後，經上訴人留置被上訴人院內
    ，致被上訴人持續提供醫療服務，然此為醫療體系所具社會
    救助性質使然，尚難遽認被上訴人係為履行其道德上之義務
    ；且被上訴人就系爭事故，雖經前案確定判決認定其應負3,
    000,000元之損害賠償責任，然其另依不當得利之法律關係
    向上訴人為本件請求，亦為其正當權利行使之範圍，並無違
    反誠信原則或權利濫用權利之情，上訴人此部分所辯，均屬
    無據。　　
  ㈣按二人互負債務，而其給付種類相同，並均屆清償期者，各
    得以其債務，與他方之債務互為抵銷，但依債之性質不能抵
    銷，或依當事人之特約不得抵銷者，不在此限，民法第334
    條第1 項定有明文。又債之請求權雖經時效而消滅，如在時
    效未完成前，已適於抵銷者，亦得為抵銷，同法第337條亦
    有明定。本件上訴人另以其對被上訴人有3,000,000元之損
    害賠償債權主張抵銷等語，被上訴人則辯以上開債權業已罹
    於時效云云，經查：　
　　⒈張佩珊經前案確定判決，對被上訴人有3,000,000元之損害
      賠償請求權存在，而其於本院109年度重上更一字第20號
      事件，業以該債權與被上訴人之請求於146,000元範圍內
      主張抵銷，經法院認有理由等節，均如前述，則張簡珮姍
      對被上訴人之損害賠償請求權應餘2,854,000元。嗣張佩
      珊於110年11月10日復將其中各1,000,000元債權部分讓與
      張簡玫真、張簡幸真乙節，此有上訴人所提債權讓與同意
      書在卷可佐（見原審訴字卷第69頁），則張簡珮姍、張簡
      玫眞及張簡幸眞對被上訴人尚分別有854,000元、1,000,0
      00元、1,000,000元之債權，應可認定。
　　⒉上訴人前開損害賠償請求權早於104年11月16日罹於時效乙
      節，為兩造所不爭執；而本件被上訴人所請求者，為104
      年7月1日起至105年11月25日止之不當得利債權，則依民
      法第337條之規定，上訴人損害賠償請求權於104年11月16
      日時效消滅前既已處於抵銷適狀，即仍得與被上訴人該部
      分之不當得利債權為抵銷。本件被上訴人就其自104年7月
      1日起至同年11月16日止，對上訴人之不當得利債權為112
      ,500元（計算式：25,000元×4.5＝112,500元），上訴人自
      得以其損害賠償債權逕予主張抵銷，則抵銷後被上訴人之
      不當得利債權僅餘297,500元（計算式：410,000元－112,5
      00元＝297,500元），上訴人各應返還99,167元（297,500
      元÷3人＝99,167元，小數點以下四捨五入），被上訴人逾
      此範圍之請求，則無理由。　　
六、綜上所述，被上訴人依不當得利之法律關係，於請求上訴人
    各給付99,167元及自110年3月7日（送達回證見原審審訴卷
    第67頁）起至清償日止，按週年利率5％計算之利息部分，洵
    屬有據，應予准許；逾該範圍之請求，則無理由，應予駁回
    。從而，原審就超過上開應准許部分，為上訴人敗訴判決，
    自有未洽，上訴意旨指摘原判決此部分不當，求予廢棄改判
    ，為有理由，爰由本院予以廢棄，改判如主文第2項所示。
    至上開應准許部分，原審為上訴人敗訴之判決，並無不合，
    上訴人仍執前詞指摘原判決此部分不當，求予廢棄改判，均
    為無理由，應駁回其上訴。
七、本件事證已臻明確，兩造其餘之攻擊或防禦方法及所用之證
    據，經本院斟酌後，認為均不足以影響本判決之結果，爰不
    逐一論列，附此敘明。
八、據上論結，本件上訴為一部有理由、一部為無理由，判決如
    主文。 　　　　　　
中　　華　　民　　國　　111 　年　　4 　　月　　29　　日
                    民事第五庭    
                        審判長法  官 蘇姿月
                              法  官 郭宜芳
                              法  官 謝雨真
以上正本證明與原本無異。
本件不得上訴。
中　　華　　民　　國　　111 　年　　4 　　月　　29　　日
                              書記官 陳勃諺